【裁判字號】    95,簡上,197
【裁判日期】    951222
【裁判案由】    給付票款
【裁判全文】
臺灣臺中地方法院民事判決             95年度簡上字第197號
上  訴  人  丙○○
                    5樓
被上訴人    乙○○
訴訟代理人  陳呈雲  律師
上列當事人間請求給付票款事件，上訴人對於中華民國95年6月
9日本院臺中簡易庭95年度中簡字第2216號第一審判決提起上訴
，本院於95年12月8日言詞辯論終結，判決如下：
    主    文
上訴駁回。
第二審訴訟費用由上訴人負擔。
    事實及理由
一、兩造之主張：
  (一)被上訴人起訴主張：其執有上訴人所簽發票號WA0000000號
    、付款人合作金庫銀行大里分行、面額新台幣（下同）1,00
    0,000元、發票日民國94年10月10日之支票一紙；被上訴人
    於94年11月16日提示後遭退票，爰依票據關係請求上訴人給
    付1,000,000元及法定利息。並於本院補稱：上訴人雖抗辯
    被上訴人已經免除上訴人系爭1,000,000元之債務，並舉證
    人丁○○、甲○○為證據方法；然被上訴人否認有債務免除
    之事實，且依一般經驗法則，債權人如有免除債務人之債務
    時，通常會將所持有之債權憑證返還債務人，或另立免除債
    務之字據或信函，用資證明。而本件被上訴人仍執有上訴人
    所簽發之系爭本票，自無免除系爭債務之事實等語。
  (二)上訴人則以：其與被上訴人原係男女朋友，於91年10月11日
    向被上訴人借款1,000,000元，並應被上訴人要求簽發票面
    金額1,000,000元之支票予被上訴人，且兩造間僅有此筆債
    務。上訴人為配合被上訴人隱瞞婚外情一事，始簽發支票以
    借款為由合理化，且曾分別於92年10月、93年10月換票，而
    被上訴人已免除上訴人之債務。且如被上訴人未免除上訴人
    之債務，何以至兩人關係破裂始向上訴人追討？並於借款期
    間僅收取第一年之利息，而自92年10月兩造換票後，被上訴
    人即未再要求上訴人支付利息，足證被上訴人於92年10月後
    已免除上訴人之借款及利息。又證人丁○○為被上訴人之部
    屬，與被上訴人關係密切，不可能故為有利於上訴人之證言
    ，而依其證言，可認被上訴人已有免除上訴人債務之意思。
    另被上訴人所持有之系爭支票，與其是否已免除上訴人之債
    務無涉，蓋因上訴人之簽發支票及換票行為，係為配合被上
    訴人隱瞞婚外情一事，所以被上訴人免除上訴人之債務後，
    上訴人才沒有請求被上訴人將系爭支票返還等語資為抗辯。
  (三)原審法院審酌兩造攻擊防禦方法後，認上訴人所稱被上訴人
    已免除系爭票據債務之抗辯，不足採信，被上訴人請求給付
    票款，為有理由，因而判決上訴人應給付被上訴人1,000,00
    0元，及自94年11月16日起至清償日止，按年息6%計算之利
    息，並依職權宣告假執行。上訴人對原審判決不服，提起上
    訴，並為上訴聲明：1.原判決及假執行均廢棄。2.被上訴人
    在第一審之訴駁回。被上訴人則答辯聲明：上訴駁回。
二、下列事實為兩造所不爭執，並有支票及退票理由單各一紙、
    被上訴人在臺灣企銀汐止分行第00000000000號活期儲蓄存
    款存摺帳戶影本為證，自堪信為真實，本院採為判決之基礎
    。
  (一)上訴人向被上訴人借款1,000,000元，被上訴人已於91年10
    月11日以轉帳方式交付該款項予上訴人。上訴人則簽發同面
    額支票予被上訴人，並於92年、93年間各換票一次。
  (二)票號WA0000000號，付款人合作金庫銀行大里分行，面額1,
    000,000元，發票日94年10月10日之支票係上訴人所簽發，
    於93年9月間換票時交付被上訴人。
  (三)被上訴人於94年11月16日提示前項支票未獲兌現。
  (四)被上訴人現仍持有系爭支票。
三、本件訴訟之爭點：
    被上訴人有無向上訴人免除系爭票據債務？
四、得心證之理由：
  (一)按當事人主張有利於己之事實者，就其事實有舉證之責任，
    民事訴訟法第277條前段定有明文。而主張法律關係變更或
    消滅之當事人，就該法律關係變更或消滅所須具備之特別要
    件，應負主張及舉證之責任。次按債務免除係債權人向債務
    人免除其債務之單獨行為，於其免除之意思表示達到債務人
    時，即生免除效力，固無待於債務人之承諾或另與債務人為
    免除之協議（契約），然必以債權人有向債務人免除債務之
    意思表示為依歸，最高法院81年度台上字第2871號判決可資
    參照。本件上訴人係抗辯被上訴人已經免除上訴人之系爭票
    據債務，顯見上訴人係主張法律關係（即兩造間之票據關係
    ）消滅之當事人，自應就被上訴人已為債務免除所具備之特
    別要件負舉證之責任。查本件上訴人抗辯系爭票據債務已經
    被上訴人免除之事實，所舉證據有二，其一為於原審提出之
    被上訴人電子郵件列印資料；其二則舉證人丁○○、甲○○
    為證據方法。經查，上訴人所提出之電子郵件列印資料為被
    上訴人否認係其所發者，而依上訴人所提出電子郵件列印資
    料觀之，其上並無發信人之資料，且發信之時間為何、受信
    者為何人等均付諸闕如，則是否確為被上訴人所寄發者，已
    難證明。且其內容僅稱「親愛的，別擔心香港之行與貸款之
    事，我會謹慎完善的處理，別讓我擔心妳好嗎？」等語，所
    指貸款究係何筆債務未明，且所稱「謹慎完善的處理」等語
    ，亦難認係為債務免除之意思表示，是上訴人執此為由，抗
    辯被上訴人已為系爭債務之免除，自不可採。另查證人丁○
    ○於原審證述「據我所知他們是男女朋友關係。」、「我有
    聽原告（即被上訴人）於言談間有提過他於93年間有借1,00
    0,000元給被告（即上訴人），至於該筆錢做何用途我不清
    楚。」、「約於93年底或94年初，我確實聽過原告表明被告
    之欠款不用還了。」及兩造借款時其不在場，至於該筆借款
    有無擔保、是否已清償、有無換票等其均不清楚等語。嗣於
    本院審理則證稱「我在92年底知道兩造有1,000,000元債務
    關係，但是否是票據的債務我不清楚，到93年底、94年初，
    被上訴人在一些會面的場合，我有聽被上訴人說他同意免除
    上訴人這1,000,000元的債務，當時只有我與被上訴人在場
    ，我約聽到兩、三次被上訴人這樣說【我跟張姐感情很好，
    願意幫這個忙，可以免除這些債務】。被上訴人也有向我說
    他已經向上訴人說錢不用還了。」等語；而查證人丁○○原
    係被上訴人之部屬，且於77年至90年7月證人丁○○退伍止
    ，均任職同一單位，業據證人丁○○證述明確，顯見證人丁
    ○○與被上訴人關係密切，當無故為維護上訴人之必要。然
    縱證人丁○○所證情節可採；惟按債務免除係債權人向債務
    人免除其債務之單獨行為，需債權人免除之意思表示達到債
    務人始生效力；而所謂意思表示，乃係表意人將其內心期望
    發生一定法律效果之意思，表現於外部之行為，其為對話意
    思表示者，以相對人了解時，發生效力；非對話意思表示，
    則於意思表示到達相對人時發生效力（民法第94條、第95條
    參照）。本件系爭票據債務係存在於被上訴人與上訴人之間
    ，被上訴人如有期望發生免除系爭票據債務之法律效果，其
    自應對上訴人為意思表示，始可能發生債務免除之法律上效
    果。而證人丁○○及上訴人均陳述被上訴人於為上述證人丁
    ○○所證之言詞時，上訴人均不在場，顯見被上訴人縱有為
    證人丁○○所指上情，然其既非對上訴人為之，復無證據證
    明被上訴人有使證人丁○○代為傳達意思表示之意，顯見並
    無欲使所言發生一定法律效果之意，難認已為免除債務之意
    思表示，自不生債務免除之效力，是上訴人此部分主張，已
    難採信。另證人甲○○於本院審理時證稱「我與被上訴人經
    過介紹認識的，我經營珠寶工作，被上訴人經常到我店內，
    我稱呼被上訴人【安可】，被上訴人有提到他有借款1,000,
    000元給上訴人週轉，因為被上訴人對上訴人很好，在92年
    或93年間被上訴人在我店內提到不會向上訴人要求清償債務
    ，但這些只是聊天式的對話，我也不知道被上訴人是否有向
    上訴人表示不用清償。」等語，其理亦與前述相同，該對話
    既僅係被上訴人與證人甲○○間之一般聊天式之對話，亦無
    使之發生一定法律效果之意思，亦不足證被上訴人有對上訴
    人為債務免除之意思表示，且該意思表示已到達上訴人之事
    實，即難據此為有利於上訴人事實之認定。且查上訴人上訴
    主張被上訴人於92年10月兩造換票後，即未再向上訴人收取
    利息，足證被上訴人於92年10月後已免除上訴人之票款及利
    息等語，然查系爭支票係上訴人於93年9月間換票時交付被
    上訴人者，為上訴人所不爭執，果如上訴人所言，被上訴人
    於92年10月後已免除上訴人系爭票據債務，兩造又何必於93
    年9月再行換票，是上訴人此部分所執，亦難採信。且債務
    免除，通常債權人與債務人間應有立據免除，或由債權人將
    債權憑證交還債務人，始合於一般經驗常情；而兩造間原先
    縱關係密切，然百萬元究非小數目金錢，果被上訴人確有免
    除上訴人債務之舉，則所執票據當交還上訴人或另立據免除
    。然兩造間並無免除字據，而系爭支票仍為被上訴人所持有
    ，則為兩造所不爭執者，自難認被上訴人已經對上訴人為債
    務之免除。另證人丁○○雖亦同時證稱被上訴人曾告知其已
    向上訴人表示錢不用還了等語；然此部分則為被上訴人所否
    認，且證人丁○○亦未就被上訴人究於何時、何地對上訴人
    為債務免除之意思表示為明確證述，而其既證述係聽被上訴
    人所言，顯就被上訴人是否有對上訴人為債務免除之意思表
    示，並非親身見聞者；且所證被上訴人免除債務之時間係93
    年底或94年初，亦與上訴人所主張92年10月後即已債務免除
    之事實不符，而如前所述，被上訴人仍執有系爭支票，兩造
    間顯無債務免除之事實，是尚難僅以證人丁○○證述曾聽聞
    被上訴人對其所為前揭言詞，即遽認被上訴人已經對上訴人
    為債務之免除。從而，上訴人主張系爭票據債務，已經被上
    訴人免除而消滅之事實，即難謂已就債務消滅所具備之特別
    要件，已盡舉證之責，尚不足採信。
五、又按在票據上簽名者，依票上所載文義負責；票據上之簽名
    ，得以蓋章代之；發票人應照支票文義擔保支票之支付，票
    據法第5條第1項、第6條、第126條分別定有明文。本件被上
    訴人既仍執有上訴人所簽發之系爭支票，而上訴人所為債務
    免除之抗辯復不足採信；準此，被上訴人依票據法律關係，
    請求上訴人給付1,000,000元，及提示日即94年11月16日起
    至清償日止按週年利率6%計算之利息，為有理由，應予准許
    。原審為上訴人敗訴之判決，核無不合。上訴意旨指摘原判
    決不當，求予廢棄改判，為無理由，應予駁回。
六、本件事證已臻明確，兩造其餘攻擊防禦方法及所舉證據，經
    審酌結果，與本件判決結論均無影響，爰不一一論述，附此
    敘明。
七、據上論結，本件上訴為無理由，依民事訴訟法第436條之1第
    3項、第449條第1項、第78條，判決如主文。
中    華    民    國    95    年    12    月    22    日
              民事第四庭    審判長法  官  許秀芬
                                  法  官  夏一
                                  法  官  林源森
以上正本係照原本作成。
本件判決不得上訴。
中    華    民    國    95    年    12    月    22    日
                                  書記官  童貴三


司法院資訊處製作；財團法人民間司法改革基金會備份。
